【裁判字號】    97,訴,593
【裁判日期】    971029
【裁判案由】    給付貨款
【裁判全文】
臺灣彰化地方法院民事判決  97年度訴字第593號
原      告  丁○○○○○○○○.
被      告  致昇興業有限公司
法定代理人  丙○○
被      告  甲○○
            乙○○
上列當事人間請求給付貨款事件，本院於民國97年10月8 日言詞
辯論終結，判決如下：
    主      文
被告致昇興業有限公司應給付原告新臺幣壹佰肆拾貳萬仟佰
貳拾玖元，及自民國九十七年八月十八日起至清償日止按年息百
分之五計算之利息。
被告甲○○應給付被告致昇興業有限公司新臺幣壹佰肆拾貳萬
仟佰貳拾玖元，及自民國九十七年八月七日起至清償日止按年
息百分之五計算之利息，並由原告代為受領。
原告其餘之訴駁回。
訴訟費用新臺幣壹萬伍仟壹佰伍拾柒元由被告致昇興業有限公司
、甲○○負擔。
本判決原告對被告甲○○勝訴部分，於原告以新臺幣肆拾捌萬元
為被告甲○○供擔保後，得假執行。但被告甲○○以新臺幣壹佰
肆拾貳萬仟佰貳拾玖元為原告預供擔保後，得免為假執行。
原告其餘假執行之聲請駁回。
    事實及理由
壹、程序方面：
一、本件原告起訴時訴之聲明原係：(一)被告應給付貨款新臺幣（
    下同）1,423,329 元，及至清償日止按年息百分之5 計算之
    利息。(二)訴訟費用由被告負擔。(三)原告願供擔保，請准宣告
    假執行。嗣於起訴狀送達被告後，於民國97年10月8 日本院
    言詞辯論期日，依其起訴時法律之主張，以言詞更正其訴之
    聲明為：(一)被告致昇興業有限公司應給付原告1,423,329元
    ，並自起訴狀繕本送達之翌日起至清償日止，按年息百分之
    5計算之利息。(二)被告甲○○、乙○○應給付被告致昇興業
    有限公司1,423,329元，及自起訴狀繕本送達之翌日起至清
    償日止，按年息百分之5計算之利息，並由原告代為受領。
    (三)訴訟費用由被告負擔。(四)就被告甲○○、乙○○部分，原
    告願供擔保，請准宣告假執行。核非法所不許，應予准許。
二、本件被告致昇興業有限公司（下稱致昇公司）、甲○○受合
    法通知，均未於最後言詞辯論期日到場，核無民事訴訟法第
    386 條各款所列情形，爰依原告聲請，由其一造辯論而為判
    決。
貳、實體方面：
一、原告主張：
  (一)被告致昇公司為承攬興建被告甲○○、乙○○所定作，在被
    告乙○○所有坐落彰化縣二林鎮○○段137 地號土地上興建
    鋼骨結構造房屋1 棟（彰化縣二林鎮759 建號、門牌號碼彰
    化縣二林鎮○○路470 號，下稱系爭建物）之工程，而向原
    告購買鋼鐵材料；然被告致昇公司為給付買賣價金所簽發之
    2 張支票（發票人均為被告致昇公司，發票日分別為97 年6
    月5 日、97年7 月5 日，面額分別為846,000 元、454,000
    元）（下稱系爭2 張支票）屆期分別因存款不足、存款不足
    及拒絕往來戶遭退票致未獲兌現，此外，被告致昇公司另有
    97年4 月份尚未請款之貨款123,329 元，是被告致昇公司尚
    積欠原告合計1,423,329 元之買賣價金尚未支付。
  (二)又被告甲○○為給付被告致昇公司系爭建物之承攬工程款，
    雖簽發發票日分別為97年3 月15日、面額30萬元，97年3 月
    25日、面額30萬元，97年3 月30日、面額60萬元，97年4 月
    20日、面額30萬元，97年4 月31日、面額20萬元，共5 張支
    票（下稱系爭5 張支票）予被告致昇公司，惟均已因存款不
    足及拒絕往來戶遭退票致未獲兌現，被告致昇公司此部分之
    承攬報酬尚未獲清償。
  (三)被告致昇公司就上開未獲清償之承攬報酬雖曾聲請法院為假
    扣押裁定，但裁定後卻遲未為假扣押執行，經原告催促，仍
    以無心情處理為由拒不聲請執行，顯有怠於行使權利之情形
    。因被告甲○○、乙○○尚欠被告致昇公司上開承攬報酬，
    而被告致昇公司積欠原告上開買賣價金又怠於向被告甲○○
    、乙○○行使其請求權，原告自得依民法第242 條規定代位
    行使。
  (四)至被告乙○○雖否認是系爭建物之定作人，但系爭建物是座
    落在其所有之土地上，並登記為被告乙○○所有，且被告致
    昇公司開立發票之買受人亦記載為被告乙○○，故被告乙○
    ○應是定作人無疑等語，並聲明：(1)被告致昇公司應給付原
    告1,423,329 元，並自起訴狀繕本送達之翌日起至清償日止
    ，按年息百分之5 計算之利息。(2)被告甲○○、乙○○應給
    付1,423,329 元予被告致昇公司，及自起訴狀繕本送達之翌
    日起至清償日止，按年息百分之5 計算之利息，並由原告代
    為受領。(3)訴訟費用由被告負擔。(4)就被告甲○○、乙○○
    部分，原告願供擔保，請准宣告假執行。
二、被告甲○○、乙○○則以：
  (一)系爭建物之承攬契約是被告甲○○與被告致昇公司所簽訂，
    被告乙○○僅係土地所有權人，並未與被告致昇公司簽訂任
    何契約，與原告及被告致昇公司亦無任何債權債務關係，則
    原告請求被告乙○○給付款項，顯無理由。
  (二)被告致昇公司承攬系爭建物工程並未依約完工，且完成部分
    亦有漏水、積水等瑕疵，多次電詢被告致昇公司，均無人回
    應，故在被告致昇公司依約定完工並修補瑕疵前，被告甲○
    ○自得拒絕給付承攬報酬，因此原告亦無代位請求之依據，
    且其僅積欠被告致昇公司近100 萬元之款項。
  (三)被告乙○○另補稱：被告甲○○雖是經其同意後，以其名義
    申請建築執照在其所有之土地上興建系爭建物，但因是被告
    甲○○與被告致昇公司接洽及簽訂承攬契約，其始終都未參
    與，故其不知承攬報酬是否已支付。至於被告致昇公司開立
    之發票買受人為何記載為乙○○，其不知道原因等語，資為
    抗辯。被告二人並均聲明：(1)原告之訴及其假執行之聲請均
    駁回。(2)訴訟費用由原告負擔。(3)如受不利判決，願供擔保
    ，請准宣告免為假執行。
三、得心證之理由：
  (一)被告致昇公司部分：
    原告主張之上揭事實，已據其提出訂購確認單、施工圖、支
    票2 張及臺灣票據交換所臺中市分所退票理由單2 張、出貨
    單5 張等影本為證，核屬相符，而被告致昇公司於相當時期
    受合法通知，未於言詞辯論期日到場，亦未提出準備書狀為
    爭執，依民事訴訟法第280 條第3 項準用同條第1 項規定，
    視同自認原告主張之事實，是原告之主張應堪信為真實。從
    而，原告基於買賣契約之法律關係，訴請被告致昇公司給付
    原告1,423,329 元，並自起訴狀繕本送達之翌日即97年8 月
    18日起至清償日止，按年息百分之5 計算之利息，當屬有據
    ，為有理由，應予准許
  (二)被告甲○○部分
  1.原告主張被告甲○○與被告致昇公司訂有承攬契約，由被告
    致昇公司興建系爭建物，而被告甲○○所簽發用以支付承攬
    報酬之系爭5 張支票均已因存款不足及拒絕往來戶遭退票而
    未獲兌現，被告致昇公司並因此聲請本院裁定准予對被告甲
    ○○假扣押等情，為被告甲○○所不爭執，復有訂購確認單
    、施工圖、支票5 張及臺灣票據交換所臺中市分所退票理由
    單5 張、建物登記謄本、本院97年度裁全字第1283號裁定影
    本等附卷可稽，並經本院調取本院97年度裁全字第1283號核
    閱無誤，此部分之事實應堪認定。
  2.被告甲○○雖以上詞置辯，惟查：
  (1)被告致昇公司雖未曾到庭陳述，惟其業於97年4 月2 日以系
    爭建物已於97年1 月間完工，並辦妥保存登記予被告乙○○
    ，然被告甲○○所簽發支付承攬報酬之支票均經退票，致有
    182 萬元之承攬報酬未獲給付為由，聲請本院裁定准予假扣
    押，有本院調取之97年度裁全字第1283號假扣押事件卷可按
    ；而系爭建物除已取得使用執照、辦妥保存登記外，被告乙
    ○○並以系爭建物及基地為擔保，向有限責任彰化第一信用
    合作社辦理抵押貸款5,610 萬元乙節，除經被告乙○○於本
    院陳述明確外，並有建物登記謄本附卷可稽；則系爭建物既
    已取得使用執照並辦妥保存登記，被告甲○○並已將承攬報
    酬之餘款簽發系爭5 張支票付予被告致昇公司，衡情被告致
    昇公司自應已完成系爭房屋之興建，並交付予定作人即被告
    林東隆，可徵被告致昇公司於聲請假扣押裁定時所述應非虛
    妄。此外，被告甲○○又未舉證證明被告有何未依約完工之
    事實，是被告甲○○辯稱被告致昇公司尚未依約完工等語，
    無足憑採。
  (2)被告甲○○簽發支付承攬報酬之系爭5 張支票合計金額為18
    0 萬元，且均經退票未兌現之事實，有系爭5 張支票及臺灣
    票據交換所臺中市分所退票理由單影本在卷可憑，是被告甲
    ○○應支付予被告致昇公司而未支付之承攬報酬金額，於系
    爭5 張支票退票時最少應有180 萬元，而被告甲○○又未提
    出任何證據證明其於退票後曾給付承攬報酬予被告致昇公司
    ，則被告甲○○辯稱未給付之承攬報酬僅近100 萬元等語，
    委不足採。
  (3)被告甲○○雖又辯稱系爭建物完成部分有漏水、積水等瑕疵
    等語，惟就系爭建物究何處有此等瑕疵、瑕疵程度為何等節
    ，被告甲○○不但始終未提出具體之陳述及主張，復未提出
    任何可供調查之證據供本院調查、審認，是被告甲○○此部
    分之辯詞亦無足採。
  3.綜上，原告主張被告甲○○尚積欠被告致昇公司最少180 萬
    元之承攬報酬未給付之事實，應堪認定。
  4.按債務人怠於行使其權利時，債權人因保全債權，得以自己
    之名義，行使其權利，但專屬於債務人本身者，不在此限，
    民法第242 條定有明文。次按債權人代位債務人起訴，求為
    財產上之給付，因債務人之財產為總債權人之共同擔保，故
    訴求所得應直接屬於債務人，即代位起訴之債權人不得以之
    僅供清償一己之債權，如須滿足自己之債權應另經強制執行
    程序始可，債權人雖亦有代受領第三債務人清償之權限，但
    係指應向債務人給付而由債權人代位受領而言，非指債權人
    直接請求第三債務人對自己清償而言，故債權人代位債務人
    起訴請求給付者，須聲明被告（第三債務人）應向債務人為
    給付之旨，並就代位受領為適當之表明，始與代位權行使效
    果之法理相符（最高法院64年臺上字第2916號判例意旨參照
    ）。本件原告對於被告致昇公司有上揭債權存在、被告致昇
    公司對於被告甲○○亦有上揭債權存在，均詳如上述；而被
    告致昇公司雖曾就上揭債權向本院聲請對被告甲○○為假扣
    押裁定，然被告致昇公司迄今未曾對被告甲○○為假扣押執
    行，為被告甲○○所不爭執；且本院係於97年4 月28日裁定
    准被告致昇公司對被告甲○○為假扣押，並於97年5 月16日
    送達被告致昇公司，有本院97年度裁全字第1283號假扣押裁
    定在卷可佐，並經本院調取該案卷核閱送達證書無誤，則依
    強制執行法第132 條第3 項「債權人收受假扣押裁定後已逾
    30日者，不得聲請執行」之規定，被告致昇公司自已不得再
    持該假扣押裁定聲請執行，是原告主張被告致昇公司怠於行
    使其對被告甲○○之權利，顯非無據；況被告致昇公司於本
    件訴訟雖經合法通知，不但未到庭，亦未提出任何書狀為陳
    述、主張，益徵被告致昇公司確已怠於行使其對於被告甲○
    ○之上開權利，而該債權性質上亦非被告致昇公司一身專屬
    之權利，依上揭條文規定及判例意旨，原告自得本於其債權
    人之地位，代位行使被告致昇公司對於被告甲○○之債權，
    並由原告代位受領。
  5.從而，本件原告依承攬契約及代位權之法律關係，請求被告
    甲○○應給付被告致昇公司1,423,329 元，及自起訴狀繕本
    送達之翌日即97年8 月7 日起至清償日止，按年息百分之5
    計算之利息，並由原告代為受領，洵屬有據，應予准許。
  (三)被告乙○○部分
    原告主張被告乙○○為系爭建物之定作人等語，為被告乙○
    ○所否認，並以上詞置辯。查：
  1.原告以系爭建物於興建完成後，已登記為被告乙○○所有，
    且被告致昇公司開立請款之發票，亦記載被告乙○○為買受
    人為由，主張被告乙○○為系爭建物之定作人，固據其提出
    土地、建物登記謄本及發票影本為憑。
  2.惟按稱承攬者，謂當事人約定，一方為他方完成一定之工作
    ，他方俟工作完成，給付報酬之契約，民法第490 條第1 項
    定有明文，故被告乙○○是否為系爭建物之定作人，自應探
    究其是否為與系爭建物之承攬人即被告致昇公司訂定承攬契
    約之人。細核卷附之「致昇公司訂購確認單」，其上記載客
    戶為「二林新生段137 地號」（即系爭建物之基地），品名
    、材料規格、數量、單價、金額欄則就系爭建物之結構規格
    、材料、數量、金額及付款方式等契約要件為約定，委託製
    造確認簽章欄則經被告甲○○簽名；又附於本院97年度裁全
    字第1283號假扣押卷之另一張「致昇公司訂購確認單」上，
    工程名稱為「二林新生段137 號12/18 追加」，並載有4 項
    新的工程項目、數量、單價及金額，簽名欄亦係由被告甲○
    ○簽名；而用以支付被告致昇公司承攬興建系爭建物報酬之
    系爭5 張支票，又均是被告甲○○所簽發交付，核與被告甲
    ○○自承係其與被告致昇公司訂定承攬契約之情節相符，則
    被告乙○○辯稱其非系爭建物之定作人等語，即非無據。
  3.況被告乙○○雖於系爭建物建造完成後即登記為所有權人，
    惟：按申請建物所有權第一次登記，應提出使用執照或依法
    得免發使用執照之證件及建物測量成果圖。有下列情形之一
    者，並應附其他相關文件：一、區分所有之建物申請登記時
    ，如依其使用執照無法認定申請人之權利範圍及位置者，應
    檢具全體起造人分配協議書。二、申請人非起造人時，應檢
    具移轉契約書或其他證明文件，土地登記規則第79條第1 項
    定有明文。則申請建物所有權第一次登記者，雖可據以認定
    其應為使用執照所載起造人或為受起造人讓與權利之人，及
    其於登記後即取得建物所有權之事實，但因起造人僅是建造
    建築物之申請人，於建造過程中又可隨時申報變更（參建築
    法第12條、第55條），且在營建實務上，起造人亦常因相關
    當事人其他法律關係之發生、變動而變更（如：建商自為起
    造人後，因預售屋之銷售而將起造人變更為買受人、為履行
    合建契約而為起造人之決定及變動等），實與承攬契約之定
    作人無何必然之關係。從而，建物第一次登記並取得所有權
    之人，其取得權利之原因及法律關係既可能為買賣、互易、
    贈與、承攬（定作）或自己建造而原始取得等等，自難憑建
    物所有權第一次登記反推所有權人取得權利之原因。
  4.至被告致昇公司雖曾開立以被告乙○○為買受人之發票（金
    額100 萬元）請領承攬報酬，然於營建工程上，定作人委託
    承攬人營造工程後，因個案情形請求承攬人將發票買受人記
    載為起造人者，並非少見；而被告致昇公司於本院97年度裁
    全字第1283號假扣押事件中陳稱與其接洽系爭建物建造事宜
    之人僅被告甲○○一人，係甲○○請其將發票買受人記載為
    被告乙○○等語（參該卷附之聲請狀及陳報狀），可知被告
    致昇公司根本未曾與被告乙○○接洽系爭建物之承攬事宜，
    僅是依被告甲○○之指示將發票買受人記載為被告乙○○，
    則被告致昇公司既係依據與其簽訂訂購確認書（應即承攬契
    約）之被告甲○○指示開立以被告乙○○為買受人之發票，
    自難憑此發票推認被告乙○○即為系爭建物之定作人。
  5.綜上，原告以系爭建物於興建完成後登記為被告乙○○所有
    ，且被告致昇公司開立請款之發票，亦記載被告乙○○為買
    受人為由，主張被告乙○○為系爭建物之定作人，委不足採
    ，此外，原告又未提出其他證據證明被告乙○○為系爭建物
    之定作人。從而，原告以被告乙○○亦為系爭建物之定作人
    ，對被告致昇公司亦負有報酬給付義務而尚積欠上開金額未
    給付為由，依承攬契約及代位權之法律關係，請求被告乙○
    ○給付被告致昇公司1,423,329 元，及自起訴狀繕本送達之
    翌日即97年8 月7 日起至清償日止，按年息百分之5 計算之
    利息，並由原告代為受領，洵屬無據，為無理由，應予駁回
    。
四、本件原告對被告甲○○起訴部分，兩造均陳明願供擔保聲請
    宣告假執行或免為假執行，經核於法均無不合，爰分別酌定
    相當擔保金額宣告之。至原告對被告乙○○起訴部分，原告
    之訴既已駁回，其假執行之聲請亦失所附麗，應併予駁回。
五、本件事證已臻明確，兩造其餘主張及舉證，經本院審酌後認
    與判決結果無影響，爰不另一一論述，附此敘明。
六、訴訟費用負擔之依據：民事訴訟法第79條、第85條第1 項前
    段。
中    華    民    國    97    年    10    月    29    日
                  民事第二庭  法  官  吳永梁
以上正本係照原本作成。
如對判決上訴，應於判決送達後20日內向本院提出上訴狀。
中    華    民    國    97    年    11    月    3     日
                              書記官  陳美敏


司法院資訊處製作；財團法人民間司法改革基金會備份。
